臺灣士林地方法院民事簡易判決
                                  110年度士簡字第350號
原      告  謝天春


被      告  林水泉
上列當事人間請求確認本票債權不存在事件，於中華民國110年1
2月8日言詞辯論終結，本院判決如下︰
    主  文
確認被告持有由原告所簽發如附表所示貳紙本票，對原告之本票
債權不存在。
被告應將如附表所示貳紙本票返還原告。 
訴訟費用新臺幣壹萬貳仟捌佰捌拾元由被告負擔。
    事實及理由
壹、程序部分：
    按確認法律關係之訴，非原告有即受確認判決之法律上利益
    者，不得提起之，為民事訴訟法第247條第1項前段所明定。
    所謂即受確認判決之法律上利益，係指因法律關係之存否不
    明確，致原告在私法上之地位有受侵害之危險，此項危險得
    以對於被告之確認判決除去之而言，最高法院109年臺上字
    第1779號民事判決參照。經查，被告執有由原告簽發如附表
    所示2紙本票（下稱系爭2紙本票），惟原告否認系爭2紙本
    票票據債權存在，兩造就系爭2紙本票票據債權存否之爭執
    ，已使原告在私法上地位處於不安狀態，且此種不安狀態，
    能以確認判決除去之，是原告提起本件確認之訴即具有確認
    利益，合先敘明。
貳、實體部分
一、原告主張：
　㈠民國105年7月11日因訴外人即被告前妻王素真欲向被告借貸
    ，但卻以原告名義向被告借貸，原告於當天簽發新臺幣（下
    同）150萬元本票予被告，實際上是王素真向被告借款，礙
    因王素真遲未簽立同等金額本票予原告作為擔保，故於105
    年8月16日，原告與王素真通話後發現其言詞閃爍，覺得事
    有蹊蹺，乃於下班回家途中前往王素真住處，釐清被告及王
    素真借貸事宜，不料被告即對原告語出惡言，並大聲喝斥該
    150萬元本金、利息均未付，隨即拿出2張空白本票，威脅命
    原告馬上簽發各60萬元本票作為利息，又說不簽怎麼回去，
    原告因而心生畏懼，非自願簽下系爭2紙本票後，倉促離去
    ，詎料事後被告竟持系爭2紙本票向鈞院聲請本票裁定准予
    強制執行。
　㈡原告成了被告及訴外人王素真人頭，由被告將借貸款匯入原
    告郵局帳戶（帳號0000000-0000000），原告隨即轉匯訴外
    人王素真郵局帳戶（帳號0000000-0000000），被告有何財
    務損失？原告並未取得被告150萬元借貸款，兩造間並未成
    立消費借貸關係，系爭2紙本票之原因關係不存在，況且系
    爭2紙本票合計120萬元，係被告非法脅迫恐嚇原告非出於自
    願而簽發。
　㈢另被告雖稱原告簽發系爭2張本票是向被告借款120萬元，然
    原告並未向被告借款，也沒有拿到此借款。為此，爰依民事
    訴訟法第247條第1項前段規定提起本件確認之訴等語，並聲
    明：㈠確認被告持有由原告簽發如附表所示系爭2紙本票，對
    原告之本票債權不存在。㈡被告應將附表所示系爭2紙本票返
    還原告。
二、被告則以：
　㈠原告自102年2月18日起至105年9月21日間，因借貸簽立給被
    告之本票為數甚多，未兌現的部分，被告已向鈞院提本票裁
    定，原告亦提確認本票債權不存在之訴。經鈞院106年度士
    簡字第374號判決債權成立，由此可證，原告簽立的每張本
    票，係在長期借貸關係存在時所簽，沒有任何一張是如原告
    謊稱，是在威脅恐嚇下所簽立的。
　㈡被告與前妻王素真於104年1月19日即已離婚，並不知王素真
    有借貸150萬元給訴外人黃綵瑩，亦未聽聞原告所說之事，
    她們間若有糾紛應自行解決，不應移花接木到本案上，系爭
    2紙本票簽發的日期不同，卻硬要胡扯是同一天，若真為同
    日所簽，何必多此一舉簽二張，原告係持非本人支票借錢跳
    票事實明確，卻一再扯謊掩蓋，被告匯給原告的借款，原告
    要再轉借給誰被告無從知曉，原告始終未將錢匯還被告帳戶
    中，造成被告損失是事實。原告口口聲聲說她簽發本票金額
    均是被告與前妻王素真商議後告知，證據何在？事實認定應
    憑證據，如未發現相當證據或證據不足，自不能任何羅織罪
    名陷害他人。
　㈢原告於105年4月開始陸續向被告借款，而簽發系爭2紙本票之
    原因是原告持付款人為聯邦商業銀行新莊分行、支票號碼UA
    0000000、到期日105年5月5日、票面金額80萬元之支票，向
    被告質押借款，叫被告暫時別軋，改天會拿現金來取回 ，
    因非原告本人支票，被告遂請原告在支票背面簽名背書，一
    直到上開支票跳票前，原告陸續借了120萬元，所以簽發系
    爭2紙本票給被告等語，資為抗辯。並聲明：原告之訴駁回
    。
三、得心證之理由：
　㈠本件原告主張被告持有其所簽發及交付之如附表所示系爭2紙
    本票。嗣被告曾持系爭2紙本票向本院聲請本票裁定，經本
    院裁定准予強制執行等事實，為兩造所不爭執，並經本院調
    閱系爭2紙本票之本票裁定卷宗核閱屬實，此部分事實，堪
    認為真正。原告固主張系爭2紙本票係遭被告脅迫後所簽發
    ，且原告並未持系爭2紙本票向被告借款，亦未取得該120萬
    元借款等情，系爭2紙本票債權不存在，然此為被告所否認
    ，並以前詞抗辯。故本件所應審究者為：⑴原告是否受脅迫
    簽發系爭2紙本票？⑵原告交付系爭2紙本票之原因關係為何
    ？⑶原告主張被告所持有系爭2紙本票對其本票債權不存在，
    被告應返還系爭2紙本票，有無理由？茲分別論述如下：
　㈡原告並無法證明其係受被告脅迫始簽發系爭2紙本票：
　⑴按票據固為無因證券，票據債務人不得以自己與發票人或執
    票人前手間所存在之抗辯事由，對抗執票人，然發票人非不
    得以自己與執票人間所存之抗辯事由對抗執票人，此觀票據
    法第13條本文之反面解釋自明。至於票據債務人以自己與執
    票人間所存抗辯之事由對抗執票人，依票據法第13條規定觀
    之雖非法所不許，惟仍應先由票據債務人就該抗辯事由之基
    礎原因關係負舉證之責任（最高法院107年度臺上字第1584
    號判決意旨參照）。
　⑵本件原告既已將應記載之事項載明於系爭2紙本票完成發票行
    為並交予被告，被告即處於得行使票據權利之狀態，而原告
    主張其簽發系爭2紙本票之係遭被告脅迫所致，然為被告否
    認，足見兩造間就系爭2紙本票之基礎原因關係已存有爭執
    ，參諸前述說明，自應由系爭2紙本票之票據債務人即原告
    就其所簽發系爭2紙本票之原因關係為遭被告脅迫簽發乙節
    負舉證之責。惟關於此節，原告僅泛稱其簽發系爭2紙本票
    時僅有其與被告同在，並沒有證據請求調查等語（見本院卷
    第75頁），且原告亦未提出積極證據用以證明其於簽發系爭
    2紙本票時有何遭被告脅迫簽發之情事，故原告主張系爭2紙
    本票係其受被告脅迫所簽發乙節，自難憑採。
　㈢原告簽發系爭2紙本票之原因關係係向被告借款：
　⑴原告簽發系爭2紙本票後曾交予被告乙節，為兩造所不爭執。
    另依被告所提出發票日為105年5月5日、發票金額為80萬元
    ，並已由原告背書之付款人為聯邦銀行新莊分行支票影本（
    見本院卷第60頁，下稱系爭支票）及由被告所簽立借據2紙
    影本（見本院卷第377至379頁，下稱系爭2紙借據），可知
    系爭2紙借據之簽立日期、借貸金額及還款時間與系爭2紙本
    票之發票日、到期日及票面金額均相同，且原告就其曾於系
    爭支票背書之真正，亦不爭執（見本院卷第74頁），故被告
    主張原告曾持系爭支票向其借款，並簽立系爭2紙借據及系
    爭2紙本票等事實，應能認定。
　⑵原告雖辯稱系爭2紙借據之借款人簽名很像其簽名，但懷疑係
    遭被告偽造等情（見本院卷第722頁）。然對照系爭2紙借據
    及原告所提出其他借據影本（見本院卷第404至456頁），前
    述借據內之借款人欄關於「謝天春」簽名，經以肉眼觀察，
    不論結構佈局、態勢神韻、書寫習慣及筆畫走勢特徵均一致
    ，應係同一人即原告所為，原告抗辯稱系爭2紙借據係被告
    偽造乙節，恐難採信。是被告主張原告簽發系爭2紙本票之
    原因關係係向被告借款乙節，即可採信。
　㈣原告雖簽發系爭2紙本票向被告借款，但被告無法證明其曾交
    付120萬元借款予原告之事實：　
　⑴按票據基礎之原因關係確立後，法院就此項原因關係進行實
    體審理時，當事人於該原因關係是否有效成立或已否消滅等
    事項有所爭執，即應適用各該法律關係之舉證責任分配原則
    ，自非猶悉令票據債務人負舉證責任。若執票人主張本票係
    發票人向其借款而簽發交付，以為清償方法，發票人抗辯其
    未收受借款，則就借款已交付之事實，應由執票人負舉證責
    任(最高法院106年度臺簡上字第48號判決意旨參照）。依上
    開說明，原告簽發系爭2紙本票之基礎原因關係既已確立為
    原告持系爭2紙本票向被告借款之消費借貸借貸，而原告亦
    否認被告有交付借款120萬元之事實（見本院卷第374頁），
    即應適用借貸法律關係之舉證責任分配原則，即應由被告舉
    證證明之。
　⑵被告固主張原告大約從105年4月開始陸續向我借款，原告都
    是來拿現金，陸續借了120萬元等語（見本院卷第73頁），
    然此為原告所否認。被告雖提出系爭支票及系爭2紙借據為
    證，然系爭支票僅能證明原告曾於該支票背書及系爭支票曾
    因存款不足而退票，並無法證明原告曾收受前述120萬元借
    款之事實。
　⑶再按稱消費借貸者，謂當事人一方移轉金錢或其他代替物之
    所有權於他方，而約定他方以種類、品質、數量相同之物返
    還之契約。故消費借貸係要物契約，被告主張其與原告間有
    金錢消費借貸關係存在，應先就其發生所須具備之特別要件
    ，即「金錢之交付」及「借貸意思表示互相一致」負舉證之
    責任（最高法院81年度臺上字第2372號、87年度臺上字第27
    34號裁判要旨可資參照）。觀諸系爭2紙借據，雖簽立日期
    、借貸金額及還款時間均與系爭2紙本票之發票日、到期日
    及票面金額等記載相符，然系爭2紙借據均未載明原告業已
    「收訖無訛」該借據所載借款額之字句，故系爭2紙借據僅
    能證明兩造曾有借貸意思表示互相一致之事，並無法證明被
    告有交付借款之事實。
　⑷雖被告另稱原告都是來拿現金，沒有簽收資料，我們有一段
    時間都是如此借款等情（見本院卷第73至74頁），然參以原
    告所提出之其郵局帳戶交易明細表（見本院卷第88至94頁）
    ，可知在被告所稱前述120萬元借款前，被告曾多次將多達
    數十萬元之款項匯入原告之郵局帳戶內，暫不論此匯款係原
    告向被告其他借貸所為匯款，或原告所稱係訴外人王素真向
    被告借款，而由被告匯入原告前述郵局帳號，然均可見被告
    多係以匯款方式將款項交予原告，以此證明兩造間金流之往
    來，而此與被告所抗辯之本次120萬元借款都是原告過來拿
    現金，但都沒有簽收資料等情顯有不符，則被告有無將系爭
    2紙本票所擔保借款共120萬元交予原告，即屬不明。準此，
    被告既未能舉證證明其對原告就系爭2紙本票確有消費借貸
    之原因關係債權存在，依前述說明，原告提出原因關係不存
    在之抗辯，主張其無庸負系爭2紙本票之票據責任，並請求
    被告返還系爭2紙本票，均屬可採。      
四、從而，原告依民事訴訟法第247條第1項前段之規定，請求㈠
    確認被告持有由原告簽發如附表所示系爭2紙本票，對原告
    之本票債權不存在。㈡被告應將如附表所示系爭2紙本票返還
    原告，均為有理由，應予准許。
五、本件事證已臻明確，兩造其餘之攻擊或防禦方法及舉證，經
    本院斟酌後，認為均不足以影響本判決之結果，爰不逐一詳
    予論駁，併此敘明。
六、本件係依民事訴訟法第427條第2項適用簡易程序所為被告敗
    訴之判決，應依職權確定訴訟費用額為12,880元（第一審裁
    判費），應由被告負擔。　　　　　　　
中　　華　　民　　國　　110 　年　　12 　 月　　29　 日
                  士林簡易庭法  官  莊明達
上列正本係照原本作成。
如不服本判決，應於判決送達後20日內，向本院提出上訴狀並應
記載上訴理由，如於本判決宣示後送達前提起上訴者，應於判決
送達後20日內補提上訴理由書（須附繕本）。
中　　華　　民　　國　  110 　年　  12　  月　　29    日
                            書記官  王淳平 　
附表：
編號 票據號碼  票面金額（新臺幣）    發票日   到期日 1 660876   600,000元 105年08月16日 105年09月21日 2 660878   600,000元 105年08月21日 105年09月16日